---
title: "SeriesTiempoNoEstacionarias"
author: "Eduardo Alvarado Gómez"
date: "2022-12-04"
output: word_document
---

```{r setup, include=FALSE}
knitr::opts_chunk$set(echo = FALSE)
```

```{r}
library(MVN)
```

# Resumen
El análisis de series de tiempo es importante ya que nos puede ayudar a construir predicciones.
En esta actividad se analizaron las ventas de televisores en una tendencia de serie de tiempo, analizando las ventas a lo largo del tiempo y durante los diferentes periodos en un año. 

# Introducción

Se observan y analizan las tendencias y estacionalidad explicar las ventas a lo largo del año.

Posteriormente se realizaron predicciones de las ventas de televisores con el modelo y se verficó que el modelo es relevante. 

# Análisis de los resultados

## Carga de Datos
```{r}
año = c(1, 1, 1, 1, 2, 2, 2, 2, 3, 3, 3, 3, 4, 4, 4, 4)
trimestre = c(1, 2, 3, 4, 1, 2, 3, 4, 1, 2, 3, 4, 1, 2, 3, 4)
ventas = c(4.8, 4.1, 6.0, 6.5, 5.8, 5.2, 6.8, 7.4, 6.0, 5.6, 7.5, 7.8, 6.3, 5.9, 8.0, 8.4)
M = data.frame(año, trimestre, ventas)
M
```


```{r}
T = ts(ventas, frequency = 4, start(c(2016, 1)))
T
```


## Gráfico de dispersión. Observa la tendencia y los ciclos.

El gráfico de dispersión de las ventas a lo largo del tiempo muestra la relación que hay entre el tiempo y las ventas. 

```{r}
t = 1:length(ventas)
N = lm(ventas ~ t)
plot(t, ventas, type = "l", col = "red", main = "Ventas")
abline(N, col = "blue")
```

La tendencia general de las ventas de televisores va en aumento, a lo largo del tiempo.

Existen ciclos por cada Trimestre en el año.
1° Trimestre: Baja un poco .
2° Trimestre: Baja aún más.
3° Trimestre: Las ventas suben mucho más.
4° Trimestre: Las ventas suben un poco más.


## Análisis de tendencia y estacionalidad.

```{r}
D = decompose(T, type = "m")
```
Los 3 componentes son:
* seasonal
* trend
* random


```{r}
plot(D)
```
* TREND: La tendencia general a lo largo del tiempo va en aumento, por lo que la venta de televisores igual. 

* SEASONAL: Hay un patrón que se repite cada año. Los 4 puntos (uno para cada trimestre) que se repiten indican que hay un patrón específico para cada trimestre.

* RANDOM: Son los residuos, la variabilidad que no se explica.


## Analiza el modelo lineal de la tendencia

### Realiza la regresión lineal de la tendencia (ventas desestacionalizadas vs tiempo)

Modelo lineal

```{r}
ventas_desestacionalizadas = (D$x)/(D$seasonal)
x3 = 1:length(ventas)
y3 = ventas_desestacionalizadas
N3 = lm(y3 ~ x3)
N3
```

Fórmula de la regresión lineal:

Ventas = 5.1080 + 0.1474 * trimestre

### Dibuja la recta junto con las ventas desestacionalizadas


```{r}
plot(x3, y3, type = "l")
abline(N3, col = "red")
text(6, 7, "ventas = 5.1080 + 0.1474 * trimestre")
```

#### Significancia de B1

Con un $\alpha$ de 0.05 y lo siguiente:
* $H_0$: B1 = 0 No hay relación entre las variables.
* $H_1$: B1 != 0 hay relación entre las variables.

```{r}
summary(N3)
```
Se obtiene un p-value menor a $\alpha$ para B1, por lo que existe una relación significante entre las variables.

#### Variablididad explicada por el modelo

La variabilidad del modelo observada en el punto anterior. 
Se tiene una R cuadrada de 0.92 y una R Caudrada Ajustada de 0.91

Lo que quiere decir que el modelo explica el 92% de la variabilidad, por lo que es un buen modelo.


#### Análisis de los residuos

**Normalidad de residuos:**
$H_0:$ Los datos provienen de una población normal.
$H_1:$ Los datos no provienen de una población normal.

La prueba Shaprio Wilk test ayuda a validar la normalidad.

```{r}
shapiro.test(N3$residuals)
```

Ya que el p-value no es menor a 0.05, podemos asumir que los datos provienen de una distribución normal. 

Como se observa, los residuos muestran una *normalidad* casi ideal, por lo que no se rechaza que los datos provienen de una población normal.

*homocedasticidad e Independencia*

```{r}
par(mfrow=c(2,2))
plot(N3)
```

Los residuos no muestran estructura evidente, por lo que el modelo de regresión simple es adecuado y tiene *homocedasticidad* e *independencia*, pues no tienen un patrón definido.


```{r}
E=N3$residuals 
Y=N3$fitted.values 
hist(E,col="lightcyan",freq=FALSE,main="Histograma de Residuos",xlab="",ylab="Densidad")
lines(density(E),col="red") 
curve(dnorm(x,mean=mean(E),sd=sd(E)), add=TRUE, col="blue",lwd=2) 
```
Los residuos se muestran distribuidos bastante bien.


#### Prueba de la normalidad

```{r}
normality = mvn(M, mvn = "mardia", covariance = FALSE,showOutliers = FALSE)
normality$multivariateNormality
```
Según Mardia hay normalidad en los datos, debido a que el p value es menor a nuestra $\alpha$ no rechazamos la hipótesis nula, por lo que concluimos normalidad multivariada.


## Calcula el CME y el EPAM (promedio de los errores porcentuales) de la predicción de la serie de tiempo.

El CME mide la diferencia cuadrática media entre los valores estimados y los valores de la distribución. 

```{r}
CME2 = mean(y3 ^ 2, na.rm = TRUE) 
cat("El CME es de",CME2)
```
El valor de CME es alto, lo que indica que hay diferencia entre la línea de regresión y el cuadrado entre los puntos.


## Concluye sobre el modelo

El modelo tiene un buen ajuste y es una predicción buena, que serviría para pronosticar las ganancias en los siguientes años. La R cuadrada se ajusta correctamente a los valores y las variables se comportan normales. 

Con el análisis de los residuos se concluyó que el modelo es correcto y puede ser usado para este problema ya que tienen Homocedasticidad, normalidad e independencia.


## Realiza el pronóstico para el siguiente año.

Pronóstico:
```{r}
# Definimos la función
f = function(x) {5.1080 + 0.1474*x}
# Los índices estacionales son:
a1 = D$seasonal[1]
a2 = D$seasonal[2]
a3 = D$seasonal[3]
a4 = D$seasonal[4]
f(17)*a1*1000
f(18)*a2*1000
f(19)*a3*1000
f(20)*a4*1000
```


# Conclusión

Se concluye que el modelo de regresión lineal de ventas decentralizadas es bueno, ya que explica la variabilidad de los datos. Este modelo se puede usar para pronosticar las ventas en los siguientes años.

Este análisis tambiéndemostró que durante los último dos trimestres tenemos mayor venta de televisores, mientras que en el segundo trimestre menos. Esto sirve para beneficiar al negocio, como aumentar o disminuir la producción en estas fechas para no quedarnos con pérdidas.
